【裁判字號】    89,易,3730
【裁判日期】    901016
【裁判案由】    妨害兵役
【裁判全文】
臺灣臺中地方法院刑事判決                        八十九年度易字第三七三號
    公  訴  人  臺灣臺中地方法院檢察署檢察官
    被      告  甲○○
右列被告因妨害兵役案件，經檢察官聲請以簡易判決處刑（八十九年度偵字第一三九
五九號），本院台中簡易庭認不宜逕以簡易判決處刑，移由本院刑事庭依通常程序審
理，判決如左：
    主  文
甲○○後備軍人，居住處所遷移，無故不依規定申報，致使教育召集令無法送達，處
有期徒刑月，如易科罰金，以佰元折算壹日。緩刑貳年。
    事  實
一、甲○○係後備軍人，為三軍部隊教育召集應召員，原住臺中市○區○○里○○街
    一六三巷一六號四樓，自民國八十九年二月底起遷離上址設籍處後，竟無故不依
    規定申報，致使臺中市團管區司令部於八十九年五月九日所發，指定其應於同年
    六月二十六日上午八時，前往台中縣外埔鄉○○路大甲東營區報到之教育召集令
  無法送達。
二、案經臺中市團管區司令部移送臺灣臺中地方法院檢察署檢察官偵查後聲請以簡易
    判決處刑。
    理  由
一、右揭事實，業據被告甲○○於本院審理時坦承不諱，並有臺中市團管區司令部召
    集符號精誠一八之四號，召集令編號第○○九一號之教育召集令、教育召集令交
    付通知書、列管後備軍人行方不明遷出未報移送法辦年籍表及戶籍謄本各一份附
    卷可稽，足證被告自白確與事實相符，本件事證明確，被告犯行堪以認定。
二、按人民有依法律服兵役之義務，為憲法第二十條所明定。惟兵役制度及其相關之
    兵員召集、徵集如何實施，憲法並無明文規定，有關人民服兵役、應召集之事項
    及其違背義務之制裁手段，應由立法機關衡酌國家安全、社會發展之需要，以法
    律定之。又憲法第十條規定人民有居住遷徙之自由，旨在保障人民有自由設定住
    居所、遷徙、旅行，包括出境或入境之權利，業經司法院大法官會議釋字第四百
    五十四號解釋闡明在案，妨害兵役治罪條例第十一條第一項第三款規定後備軍人
    居住處所遷移，無故不依規定申報者，即處以刑事罰，係為確保國防兵員召集之
    有效實現、維護後備軍人召集制度所必要，其僅課予後備軍人申報義務，並未限
    制其居住遷徙之自由，與憲法第十條之規定尚無違背（參閱司法院大法官會議釋
    字第五百一十七號解釋），先予指明。核被告所為，係犯妨害兵役治罪條例第十
    一條第三項、第一項第三款之罪，應依同條例第七條第一項科刑。公訴人誤被告
    無故遷移住所致使台中市團管區所發之教育召集令無法送達，係為意圖避免動員
    召集或臨時召集，而認應依同條例第六條規定科刑，容有誤會，起訴法條應予變
    更。爰審酌被告之品行、本件犯罪之動機、目的、手段、妨害主管機關對後備軍
    人管理之正確性及被告犯罪後坦承犯行態度尚屬良好等一切情狀，量處如主文所
    示之刑，並諭知易科罰金之折算標準，以示懲儆（查被告行為後，刑法第四十一
    條業於九十年一月十日修正公布，同年月十二日生效，修正後刑法第四十一條第
    一項前段規定「犯最重本刑為五年以下有期徒刑以下之刑之罪，而受六個月以下
    有期徒刑或拘役之宣告，因身體、教育、職業、家庭之關係或其他正當事由，執
    行顯有困難者，得以一元以上三元以下折算一日，易科罰金。」，與修正前刑法
    第四十一條規定「犯最重本刑為三年以下有期徒刑以下之刑之罪，而受六個月以
    下有期徒刑或拘役之宣告，因身體、教育、職業、家庭之關係，執行顯有困難者
    ，得以一元以上三元以下折算一日，易科罰金。」不同。比較新舊法結果，以新
    法較有利於行為人，故依刑法第二條第一項前段規定，本件自應適用裁判時之法
    律即修正後刑法第四十一條第一項前段之規定，併此敘明）。末查被告前未曾受
    有期徒刑以上刑之宣告，有臺灣臺中地方法院檢察署刑案資料查註紀錄表、台灣
    高等法院被告全國紀錄表各一份附卷可憑，被告坦承犯行，深具悔意，其經此教
    訓，當知警惕而無再犯之虞，本院綜核各情，所宣告之刑，認以暫不執行為適當
    ，併予宣告緩刑二年，以啟自新。
據上論斷，應依刑事訴訟法第四百五十二條、第二百九十九條第一項前段、第三百條
，妨害兵役治罪條例第十一條第三項、第一項第三款、第七條第一項，刑法第十一條
前段、第二條第一項前段、修正後第四十一條第一項前段、第七十四條第一款，罰金
罰鍰提高標準條例第一條前段、第二條，判決如主文。
中      華      民      國      九十      年      十      月    十六    日
                                台灣台中地方法院刑事第三庭
                                        法  官  張  智  雄
右正本證明與原本無異。
如不服本判決，應於判決送達後十日內向本院提出上訴狀，上訴於臺灣高等法院臺中
分院( 須附繕本 )。
                                        書記官
中      華      民      國      九十      年      十      月    十九    日
妨害兵役治罪條例第十一條第三項、第一項第三款
後備軍人有左列行為之一者，處一年以下有期徒刑、拘役或三百元以下罰金：
一、離營歸鄉無故不依規定報到，或重複申報戶籍者。
二、無故拒絕調查，或體格檢查不到者。
三、居住處所遷移，無故不依規定申報者。
國民兵犯前項第二款、第三款之罪者，處六月以下有期徒刑、拘役或一百元下罰金。
後備軍人犯第一項之罪或國民兵犯第二項之罪，致使召集令無法送達者，以意圖避免
召集論；分別依第六條、第七條科刑。
妨害兵役治罪條例第七條第一項
意圖避免教育召集或勤務召集，而有左列行為之一者，處三年以下有期徒刑：
一、捏造免役、除役、轉役或免除召集原因者。
二、故意毀傷身體者。
三、無故拒絕接受召集令者。
四、無故逾應召期限二日者。
五、使人頂替本人應召者。
無故不參加點閱召集，或意圖避免點閱召集，而有前項第一款至第三款及第五款行為
之一者，處一年以下有期徒刑、拘役或三百元以下罰金。


司法院資訊處製作；財團法人民間司法改革基金會備份。
